臺灣高雄地方法院民事判決　　　　　　 100年度勞訴字第24號
原　　　告　朱沼嘉
訴訟代理人　黃金龍律師
複代理人　　楊岡儒律師
被　　　告　板信商業銀行股份有限公司
法定代理人　劉炳輝
訴訟代理人　周芝馨
　　　　　　鄭俊隆
當事人間給付退休金事件，本院於民國100年5月18日言詞辯論終
結，判決如下：
 主  文
原告之訴及假執行之聲請均駁回。
訴訟費用由原告負擔。
  事  實
一、原告主張：伊自民國84年4 月1 日起任職於高雄市第五信用
    合作社（下稱高雄五信），86年9 月間，高雄五信為被告所
    合併，伊繼續任職於被告公司；詎被告於99年7 月8 日，違
    反內政部所函示之職務調動5 原則及就業服務法第5 條第1
    項單身歧視條款，於未經伊同意情況下，將伊由原任職於被
    告公司所屬之高雄小港分行，調動至台北縣之華江分行，所
    為勞動條件顯屬不利益之變更，經高雄市政府勞工局調解不
    成立。被告嗣於99年9 月20日函知，將於同年10月29日終止
    勞動契約，顯欲以資遣方式規避對伊退休金之給付，又被告
    之資遣並不合法，伊亦於同日向被告請求退休。伊自84年4
    月到職，於99年10月29日向被告請求退休，工作年資共計15
    年8 月，離職前6 個月平均工資為新台幣（下同）35,100元
    ，符合勞動基準法（下稱勞基法）第53條自請退休條件及被
    告工作規則第82條給付優惠退休金之規定，依勞基法第55條
    第1 項第1 款，應領取退休金1,123,200 元（計算式為35,1
    00×16×2 ＝1,123,200 元）；另自90年5 月7 日至91年 8
    月1 日（共計16月），被告尚應給付補助北調津貼每月10,0
    00元，共160,000 元。爰依勞基法第53條、工作規則第82條
    規定，提起本訴。並聲明：(一)被告應給付原告1,283,200 元
    ，及自起訴狀繕本送達翌日起至清償日止按年息5%計算之利
    息。(二)願供擔保，請准宣告假執行。
二、被告則以：(一)伊乃基於業務調配、人才培訓養成不易，始將
    原告調往北部單位支援，並未違反雙方勞動契約，或要求原
    告提供其體能上或技術上無法勝任之工作，況伊尚提供原告
    每月12,000元之生活津貼，以期降低原告調動期間生活上之
    不適應，故此調職自非勞動條件之不利益變更。(二)原告雖主
    張伊公司有其他員工辦理優退，惟此係為使伊公司所屬之高
    雄地區人力妥善運用及疏減，對於無意願配合職務訓練或績
    效不佳員工，採取協商方式，於領取退職金後自願離職，並
    無原告所稱之優退方案；再依勞基法第53條、伊公司之工作
    規則及員工退休作業實施辦法等規定，原告均不符合自請退
    休之條件，自無退休金給付請求權。(三)又伊於90年5 月7 日
    至91年7 月28日，將原告調往北部營業單位，調動時間共計
    14 月22 日，期間伊業已提供免費住宿作為調動補償，原告
    亦無再請求給付調動津貼的權利，況原告此部分權利，已罹
    於請求權時效等語，資為抗辯。並聲明：(一)原告之訴駁回。
    (二)如受不利判決，願供擔保請准宣告免為假執行。
三、兩造不爭執之事項：
  (一)原告自84年4 月8 日起至86年9 月28日任職於高雄五信，86
    年9 月間，高雄五信為被告所合併，原告並接續於被告公司
    任職，自86年9 月29日起至99年10月29日止，工作年資合計
    15年6月20日。
  (二)雙方於99年10月29日終止勞動契約。
  (三)被告於90年5 月7 日至91年7 月28日，將原告調往北部營業
    單位，調動期間共計14月22日，並提供免費住宿。
  (四)原告自被告公司離職前6 個月之平均工資為每月35,100元。
四、本件之爭點：
  (一)原告是否符合自請退休規定？
  (二)倘原告符合自請退休規定，則得請求被告給付退休金額為若
    干？
  (三)原告請求被告給付調動津貼160,000元，有無理由？
五、本院判斷如下：
  (一)原告是否符合自請退休規定？
  1.按勞動基準法第53條規定勞工於工作15年以上、年滿55歲者
    ，得自請退休，核該條之立法精神，無非基於勞工之立場，
    為防止雇主不願核准已達一定年資、年齡之勞工自請退休之
    弊端，而賦予勞工得自請退休之權利，使符合該條規定要件
    之勞工於行使自請退休之權利時，即發生終止勞動契約之效
    力，而無須得相對人即雇主之同意，是勞工自請退休之前提
    ，應以勞雇間僱傭關係仍存在為前提，且需由勞工在符合要
    件情形下，向雇主為退休之意思表示，始生效力。原告雖主
    張伊已符合勞動基準法第53條第1 款規定，得自請退休云云
    。然查，原告係自84年4 月8 日起至86年9 月28日任職於高
    雄五信，86年9 月間，高雄五信為被告所合併，原告並接續
    於被告任職，自86年9 月29日起至99年10月29日止，工作年
    資合計15年6 月20日。惟原告為65年1 月生，此有原告員工
    詳歷資料卡附卷可參，是原告於99年10月29日，兩造終止勞
    動契約時，年僅34歲尚未滿55歲，自不符合勞基法第53條勞
    工得自請退休之規定。從而，原告依勞基法第53條規定，請
    求被告給付退休金部分，並無理由。
  2.次查，依被告工作規則第81條；行員有下列情形之者得自請
    退休：‧‧‧(三)七職等以下行員，工作滿15年且年滿45歲者
    ‧‧‧等語（見本院卷第60頁）；另依被告退休員工作業實
    施辦法第3 條之規定，員工有下列情形之者，得自請退休：
    ‧‧‧3.4 七職等以下員工，工作15年以上且年滿45歲者‧
    ‧‧等語（見本院卷第63頁）。而被告於99年10月時，為被
    告6 職等員工乙節，為兩造所不爭執，是依上開被告關於員
    工自請退休之規定，原告須年滿45歲始得申請自願退休，承
    上所述，兩造終止勞動契約時，原告僅34歲，亦不符合上述
    被告退休規定。是原告另依工作規則請求退休金，亦無理由
    。
  3.至原告主張依上述工作規則第82條請求被告給付退休金部分
    。按上述工作規則第82條規定：「為促進內部新陳代謝，本
    行得視需要實施優惠退職或提前退休制度，由行員自由選擇
    申請，其辦法另定」等語（見本院卷第60頁）。原告雖主張
    被告當時有實施提前退休制度乙節，然此被告所否認，是原
    告就此部分，應負舉證之責。惟原告迄今並未提出被告於99
    年間，確曾實施提前退休制度之證據。況當年度雖有李文弘
    等員工透過與被告協商之方式離職，惟渠等係透過與被告各
    別協商之方式離職，並非被告有提出提前退休制度，讓渠等
    申請。況且，依被告所提出之資料，99年斯時與被告透過協
    商方式離職之員工，均為年紀逾45歲以上之員工（見本院卷
    第78頁），是被告抗辯該離職之員工係因年歲較長，對於職
    務訓練與工作調整配合度不高，始同意與渠等協商等語，應
    非不實。是依上開說明，原告當時僅34歲，與該渠等員工之
    情況不同，況原告確實未提出被告當時有實施提前退休制度
    之證據，可見被告抗辯99年間未實施提前退休制度等語，應
    非不實。從而，原告主張依上述工作規則第82條請求退休金
    ，亦無理由，應予駁回。
  4.綜此，原告未滿45歲，並不符合勞工自動退休之條件，且其
    未提出被告有實施提前退休制度之證據。是被告請求被告依
    勞基法第55條給付退休金，自無理由。至原告主張被告有違
    法不當調動原告職務之情，此與被告終止勞動契約是否有理
    有關，然與原告得否請求退休金無涉，附此敘明。
  (二)原告請求被告給付調動津貼160,000元，有無理由？
  1.原告主張伊自90年5 月7 日至91年8 月1 日（共計16月），
    經被告調動至台北工作，被告應給付伊北調津貼每月10,000
    元，共160,000 元，是依勞動契約關係向被告請求給付160,
    000 元云云。
  2.原告主張被告應給付北調津貼每月1 萬元乙節，為被告所否
    認，此部分事實，應由原告負責舉證，惟原告並未提出90至
    91年間，被告將伊調至北部工作時，曾允諾每月給付北調津
    貼1 萬元之證據，況依被告提出該公司87年6 月1 日板信管
    人字第590 號函及89年2 月8 日板信管人字第0199號函，內
    容分別為：「主旨：公告『輪調津貼支付暫行要點』如附件
    ，自87年6 月1 日起施行至至民國88年12月31日止。說明：
    一、原依『板橋信用合作社員工派駐南部地區服務暫行辦法
    』派駐南部同仁不適用本要點。二、本要點廢止後，原則上
    職務輪調者不再發給津貼，而由績效考核制度予以適當之升
    遷獎懲」、「主旨：本行『本行輪調津貼支付暫行要點』施
    行至民國88年12月31日已自動廢止，職務輪動人員不再發給
    津貼，住宿招待所者亦不再收取費用」等語（見本院卷第57
    -58 頁）。是依上開函文，被告自88年12月31日起即不再發
    放輪調津貼，而是改以績效考核或提供免費住宿之方式。而
    法律並無限制公司關於輪調津貼，僅得以現金之方式補助，
    是被告抗辯公司有以提供免費住宿作為補貼等語，應可採信
    。
  3.縱認被告當時確曾允諾給付每月1 萬元輪調津貼，惟按利息
    、紅利、租金、贍養費、退職金及其他1 年或不及1 年之定
    期給付債權，其各期給付請求權，因5 年間不行使而消滅既
    為民法第126 條所明定；又按民法第128 條所規定之「可行
    使時」，係指請求權人行使其請求權，客觀上無法律上之障
    礙（最高法院91年度臺上字第751 號判決意旨參照）。經查
    ：原告自承輪調津貼係被告每月應發放，可見輪調津貼之性
    質，屬不及1 年之定期給付債權，自有上開短期消滅時效之
    適用。是原告自90年5 月7 日起，各該月份輪調津貼請求權
    時效，即應各自該月份之第2 日開始起算，況原告又無法提
    出其有何然客觀上無法行使請求權之法律上障礙，則原告之
    輪調津貼請求權仍自各該月份之第2 日起算。從而，原告自
    90年5 月8 日起之調動津貼請求權，既陸續發生而可得行使
    ，然原告遲至100 年月28日具狀提起本件訴訟，亦有起訴狀
    收文戳章可稽，揆諸上開說明，堪認原告此部分請求權已罹
    於時效，被告主張拒絕此部分之請求，即屬有據。是原告主
    張被告應給付輪調津貼16萬元，亦無理由，應予駁回。
六、綜上所述，本件原告並不符合勞工自動退休之條件，且被告
    並未實施提前退休制度，是原告復依勞基法第53條規定及兩
    造間契約關係，請求被告應給付原告退休金1,123,200 元及
    法定利息，並無理由；另原告90至91年間北調時，被告確實
    有按公司規定提供免費住宿，而斯時，兩造並未約定被告須
    按月給付津貼1 萬元，且原告此部分請求權已罹於時效，是
    原告另請求被告給付16萬元輪調津貼及法定利息，亦無理由
    ，應予駁回。
七、本件事證已臻明確，兩造其餘之攻擊防禦方法及舉證，經本
    院審酌後，認均不足以影響本判決之結果，毋庸一一論列，
    併此敘明。
八、據上論結，本件原告之訴為無理由，依民事訴訟法第78條，
    判決如主文。
中    華    民    國   100    年    5     月    31    日
                  勞工法庭    法  官 張茹棻
以上正本係照原本作成。
如對本判決上訴，須於判決送達後20日內向本院提出上訴狀。如
委任律師提起上訴者，應一併繳納上訴審裁判費。
中    華    民    國   100    年    5     月    31    日
                              書記官 林瑞標